臺灣高等法院臺中分院刑事判決　　　　96年度上訴字第2423號
上　訴　人　臺灣彰化地方法院檢察署檢察官
上　訴　人
即　被　告　甲○○
上列上訴人等因被告廢棄物清理法案件，不服臺灣彰化地方法院
96年度訴字第607號，中華民國96年8月14日第一審判決（起訴案
號：臺灣彰化地方法院檢察署96年度訴緝字第198號），提起上
訴，本院判決如下：
    主  文
原判決撤銷。
甲○○共同未依廢棄物清理法第四十一條第一項規定，領有廢棄
物清除、處理許可文件，從事廢棄物清除、處理，累犯，處有期
徒刑壹年陸月，減為有期徒刑玖月。
    事  實
一、甲○○前於民國（下同）90年間，因違反槍砲彈藥刀械管制
    條例案件，經臺灣宜蘭地方法院以90年度訴字第261號判決
    判處有期徒刑一年二月，罰金新臺幣（下同）60,000元，上
    訴後，經臺灣高等法院以90年度上訴字第2976號判決駁回上
    訴，再經上訴，經最高法院以91年度臺上字第159號判決駁
    回上訴確定；其另於91年間，因違反妨害兵役治罪條例案件
    ，經臺灣宜蘭地方法院以92年度羅簡字第15號，判處有期徒
    刑三月確定，前開二罪入監接續執行，於93年5月7日假釋付
    保護管束出監，並於93年10月13日假釋期滿未經撤銷，以已
    執行完畢論。甲○○明知從事廢棄物清除、處理業務者，應
    向直轄市、縣（市）主管機關或中央主管機關委託之機關申
    請核發公民營廢棄物清除處理機構許可文件後，始得受託清
    除、處理廢棄物業務，竟未領有清除、處理許可文件，且明
    知不詳姓名年籍綽號「明志」之成年男子及其他不詳姓名年
    籍之成年男子四人，均未領有廢棄物清除、處理許可文件，
    竟與綽號「明志」及其餘不詳姓名年籍之成年男子四人，基
    於從事廢棄物清除、處理之集合犯意，於95年4月1日，先由
    綽號「明志」之成年男子出面主導，推由甲○○以每月租金
    13,000元之代價，向不知情代替其子郭世安出面洽談租約事
    宜之郭炳坤承租位於彰化縣芬園鄉縣○村○○路○段430 巷
    22號廠房（下簡稱系爭廠房），並從當日起（起訴書誤載為
    95年4月2日）數日內，即由該不詳姓名年籍之成年男子司機
    四人，駕駛貨車，重複地自不詳處所載運清除屬有害事業廢
    棄物之液狀腐蝕性事業廢棄物共約900桶（大多數為50加侖
    裝鐵桶）至上開廠房棄置處理，後即均不知去向。嗣因上開
    遭棄置之液狀腐蝕性事業廢棄物開始滲漏，郭炳坤見狀亟欲
    聯絡甲○○及綽號「明志」之成年男子，惟均已無法取得聯
    絡，郭炳坤遂立即報案，經行政院環境保護署督察總隊中區
    環境督察大隊派員會同環保警察隊第二中隊於95年8月4日至
    上開廠房勘查後，始悉上情。
二、案經行政院環境保護署函送臺灣彰化地方法院檢察署檢察官
    偵查起訴。
    理  由
一、被告甲○○經傳未到庭，惟查上揭犯罪事實，業據被告於偵
    訊及原審審理時坦承不諱，並經證人即實際與被告洽談承租
    事宜之郭炳坤於原審審理時證述締約經過及被告與其餘共犯
    清理棄置前揭桶裝廢棄物等情綦詳，復有證人即前往現場勘
    查之彰化縣環境保護局萬茲澤於原審審理時證稱系爭廠房所
    堆置之廢棄物包括有害事業廢棄物等情，此外，尚有行政院
    環保署環境督察總隊中區環境督察大隊環境稽查工作紀錄一
    紙、現場稽查照片二幀及房屋租賃契約書一份存卷可參（見
    95年度他字第2240號卷第3、4頁、第8至10頁）；再「關於
    本案旨揭行為人涉嫌違反廢棄物清理法第46條第1項第4款行
    政刑罰部分，前經行政院環保署移送大署偵辦，本局為確保
    該批廢液之特性，於95年12月18日委託財團法人工業技術研
    究院採樣分析檢測，經採5點樣品進行定性分析及篩選分析
    ，報告顯示其中2點檢驗結果係屬腐蝕性事業廢棄物（PH值
    ＜1.0），依據廢棄物清理法第2條第2項規定所定之『有害
    事業廢棄物認定標準』第4條為有害特性認定之有害事業廢
    棄物；該批桶裝廢液部分具有高度腐蝕性質，且有洩漏之虞
    ，對環境及人員危害風險性極高‧‧」，此亦有彰化縣環境
    保護局96年1月24日彰環廢字第0960002319號函一紙在卷可
    稽（見96年度偵字第78號卷第2頁），是被告自白核與事實
    相符。綜上所述，被告違反廢棄物清理法犯行，事證明確，
    犯行已堪認定，應依法論科。
二、本件被告行為後，刑法及刑法施行法業於94年2月2日總統令
    公布修正，於95年7月1日施行，參酌最高法院95年5月23日
    刑事庭第八次會議決議，修正後刑法第2條第1項之規定，係
    規範行為後法律變更所生新舊法律比較適用之準據法，於新
    刑法施行後，應適用修正後刑法第2條第1項之規定，為「從
    舊從輕」之比較。另於比較時應就罪刑有關之共犯、未遂犯
    、想像競合犯、牽連犯、連續犯、結合犯，以及累犯加重、
    自首減輕暨其他法定加減原因（如身分加減）與加減比例等
    一切情形，本於統一性及整體性原則，綜其全部罪刑之結果
    而為比較。本案涉及法律變更之部分，比較如下：
  (一)刑法第28條規定業經修正公布，修正前之規定為：「二人以
    上共同實施犯罪之行為者，皆為正犯」，修正後之規定為：
    「二人以上共同實行犯罪之行為者，皆為正犯」。本案被告
    不論依修正前、後刑法第28條規定，均成立共同正犯，依刑
    法第2條第1項前段，自應適用行為時即修正前之刑法第28條
    。
  (二)修正前刑法第47條關於累犯之規定，業已修正，惟本件被告
    不論依修正前之刑法第47條，抑或修正後之刑法第47條第1
    項，均構成累犯，對被告而言並無有利或不利之情形，不生
    任何影響，應依刑法第2條第1項前段，適用修正前刑法之規
    定。
  (三)修正前刑法第33條第5款規定，罰金最低額為銀元一元，依
    現行法規所定貨幣單位折算新臺幣條例第2條折算為新臺幣
    之結果，罰金刑最低額為新臺幣三元，惟修正後刑法第33條
    第5款就罰金刑規定為「新臺幣一千元以上，以百元計算之
    」，顯已將罰金刑之最低額提高為新臺幣一千元以上。經比
    較上述新舊法，認適用被告行為時之舊法規定，對被告較為
    有利。
  (四)本案涉及法律變更部分，經上開比較新舊刑法之規定，以修
    正前刑法較有利於被告，依修正後刑法第2條第1項前段規定
    ，自應適用最有利於被告之修正前刑法。
三、按廢棄物之處理過程，參照行政院環保署修正發布事業廢棄
    物貯存清除處理方法及設施標準第2條第1、2、3款，可包含
    貯存（指事業廢棄物於清除、處理前，放置於特定地點或貯
    存容器、設施內之行為）、清除（指事業廢棄物之收集、運
    輸行為）及處理（包括中間處理：即最終處置或再利用前
    ，以物理、化學、生物、熱處理或其他處理方法，改變其物
    理、化學、生物特性或成分，達成分離、減積、去毒、固化
    或安定之行為；最終處置：指衛生掩埋、封閉掩埋、安定
    掩埋或海洋棄置事業廢棄物之行為；再利用：指事業產生
    之事業廢棄物自行、販賣、轉讓或委託作為原料、材料、燃
    料、填土或其他經中央目的事業主管機關認定之用途行為，
    並應符合其規定者）三種過程。查被告未依廢棄物清理法第
    41條第1項規定領有廢棄物清除、處理許可文件，由具有共
    同犯意聯絡之不詳姓名成年司機四人，駕駛貨車，自不詳處
    所清運前揭屬有害事業廢棄物之液狀腐蝕性事業廢棄物共約
    900桶（大多數為50加侖裝鐵桶），至上開由被告及不詳姓
    名年籍綽號「明志」之成年男子出面承租之廠房棄置處理，
    核其所為，係犯廢棄物清理法第46條第1項第4款之未領有廢
    棄物清除、處理許可文件，從事廢棄物清除、處理罪。又按
    刑事法若干犯罪行為態樣，本質上原具有反覆、延續實行之
    特徵，立法時既予特別歸類，定為犯罪構成要件之行為要素
    ，則行為人基於概括之犯意，在密接之一定時、地持續實行
    之複次行為，倘依社會通念，於客觀上認為符合一個反覆、
    延續性之行為觀念者，於刑法評價上，即應僅成立一罪。學
    理上所稱「集合犯」之職業性、營業性或收集性等具有重複
    特質之犯罪均屬之，例如經營、從事業務、收集、販賣、製
    造、散布等行為概念者是。而廢棄物清理法第46條第1項第4
    款之犯罪，則係以未依同法第41條第1項規定領得廢棄物清
    除、處理許可文件之人，或已領有許可文件之人作為犯罪主
    體，再依該第41條第1項以觀，乃謂從事廢棄物清除、處理
    業務者，應申請核發許可文件，或應依許可文件從事清除、
    處理業務。本質上即具有反覆性，倘行為人基於概括之犯意
    ，在密切接近之一定時間及空間內反覆從事廢棄物之清除、
    處理，無非執行業務所當然，於行為概念上，應認為包括的
    一罪，無連續犯或併合論罪可言，併此敘明。又被告與不詳
    姓名年籍綽號「明志」及其餘不詳姓名年籍之成年男子四人
    間，就載運清除及最終處置處理前揭有害事業廢棄物，具有
    犯意聯絡及行為分擔，為共同正犯。公訴人認被告係與姓名
    年籍不詳綽號「人哥」之成年男子，有犯意聯絡及行為分擔
    ，惟據證人郭炳坤證稱，於簽約當時，係一不詳姓名年籍綽
    號「明志」之成年男子陪同，且該契約書之連帶保證人欄，
    亦係記載「明志」，而被告迄今復未查明「人哥」之真實姓
    名年籍資料，雖「人哥」亦有可能即係該不詳姓名年籍之司
    機四人中之一人，抑或即係「明志」，惟依現存證據既無法
    證明，本院認尚不宜逕予認定被告係與綽號「人哥」共犯本
    案，併此敘明。再被告前於90年間，因違反槍砲彈藥刀械管
    制條例案件，經臺灣宜蘭地方法院以90年度訴字第261號判
    決判處有期徒刑一年二月，罰金新臺幣60,000元，上訴後，
    經臺灣高等法院以90年度上訴字第2976號判決駁回上訴，上
    訴後，再經最高法院以91年度臺上字第159號判決駁回上訴
    確定；其另於91年間，因違反妨害兵役治罪條例案件，經臺
    灣宜蘭地方法院以92年度羅簡字第15號判決判處有期徒刑三
    月確定，前開二罪入監接續執行，於93年5月7日假釋付保護
    管束出監，並於93年10月13日假釋期滿未經撤銷，視為執行
    完畢等情，有臺灣高等法院被告前案紀錄表存卷可參，其於
    五年內再犯本案有期徒刑以上之罪，為累犯，應依修正前刑
    法第47條之規定，加重其刑。原審雖予被告論科，然本件犯
    罪行為發生在95年4月1日起數日內，所犯廢棄物清理法第46
    條第1項第4款之罪，非中華民國九十六年罪犯減刑條例第3
    條所列不得減刑之罪，又被告於偵查中雖曾經通緝，惟於中
    華民國九十六年罪犯減刑條例實行前之96年3月20日即已為
    警緝獲，有臺灣彰化地方法院檢察署撤銷通緝書在卷可稽（
    見96年度偵緝字第198卷第25 頁），亦即其於該條例施行時
    已無通緝犯身分，其自無獲知得受減刑恩典，卻仍惡意繼續
    逃亡以逃避法律追訴之情形，此與同條例第5條所定於該條
    例實行時仍具有通緝犯身分，而未能於96年12月31日自動歸
    案接受刑罰追訴者有別，當無該條例第5條所定不得減刑之
    適用，此對照該條之立法意旨，猶是顯然。且依該條例第5
    條之反面解釋，該條例施行後始經通緝者，嗣於緝獲到案時
    ，仍得適用該條例所定減刑規定之情形，二者相較，顯見本
    案被告之情形，亦應無該條例第5條之適用，以免用法失衡
    ，原審認本件有該條例第5條不得減刑情形，容有誤會，檢
    察官上訴執此指摘原判決不當，為有理由，被告未具理由，
    空言不服提起上訴，雖無理由，然原判決既有前揭可議，即
    應由本院將原判決撤銷改判。爰審酌被告為圖一己私利，未
    經許可即任意清除、處理有害事業廢棄物，影響環境衛生甚
    鉅，惟被告於本案中之涉案情節較為輕微，且犯後已坦承犯
    行，態度尚屬良好等一切情狀，量處如主文第二項所示之刑
    ，又被告犯罪時間在中華民國96年4月24日以前，所犯廢棄
    物清理法第46條第1項第4款之罪，非中華民國九十六年罪犯
    減刑條例第3條所列不得減刑之罪，合於減刑條件，應依該
    條例第2條第1項第3款之規定，減其宣告刑二分之一，以資
    懲儆。
四、被告甲○○經合法傳喚，無正當理由不到庭，爰不待其陳述
    ，逕行判決。
五、據上論斷，應依刑事訴訟法第369條第1項前段、第364條、
    第371條、第299條第1項前段，廢棄物清理法第46條第1項第
    4 款，刑法第2條第1項前段、第11條前段，修正前刑法第28
    條、第47條，中華民國九十六年罪犯減刑條例第2條第1項第
    3 款、第7條，判決如主文。
本案經檢察官乙○○到庭執行職務。
中　　華　　民　　國　　96　　年　　10　　月　　23　　日
            刑事第四庭  審判長法  官  洪  耀  宗
                              法  官  江  德  千
                              法  官  陳  欣  安
上列正本證明與原本無異。
如不服本判決應於收受送達後十日內向本院提出上訴書狀，其未
敘述上訴之理由者並得於提起上訴後十日內向本院補提理由書（
均須按他造當事人之人數附繕本）。
                              書記官  阮  正  枝
中　　華　　民　　國　　96　　年　　10　　月　　23　　日
附錄：
廢棄物清理法第46條第1項第4款
有下列情形之一者，處一年以上五年以下有期徒刑，得併科新臺
幣三百萬元以下罰金：
  四  未依第四十一條第一項規定領有廢棄物清除、處理許可文
      件，從事廢棄物貯存、清除、處理，或未依廢棄物清除、
      處理許可文件內容貯存、清除、處理廢棄物。
